臺灣臺北地方法院民事簡易判決
111年度北保險簡字第82號
原      告  裕融企業股份有限公司

法定代理人  嚴陳莉蓮
訴訟代理人  季佩芃律師
被      告  國泰人壽保險股份有限公司

法定代理人  黃調貴  
訴訟代理人  車彥瑩  
上列當事人間請求確認保單解約金債權存在事件，本院於中華民
國111年6月22日言詞辯論終結，判決如下：
    主      文
原告之訴駁回。
訴訟費用新臺幣壹仟元由原告負擔。
    事實及理由
甲、程序部分：
一、按確認法律關係之訴，非原告有即受確認判決之法律上利益
    者，不得提起之，民事訴訟法第247條第1項定有明文。又所
    謂即受確認判決之法律上利益，係指法律關係之存否不明確
    ，原告主觀上認其在法律上之地位有不安之狀態存在，且此
    種不安之狀態，能以確認判決將之除去者而言，若縱經法院
    判決確認，亦不能除去其不安之狀態者，即難認有受確認判
    決之法律上利益（最高法院52年台上字第1240號判決要旨參
    照）。本件原告請求確認訴外人即執行債務人黃燕滿對被告
    就附表所列之保險契約，於民國111年3月31日有解約金債權
    新臺幣（下同）47,155元，為被告所否認，影響原告後續強
    制執行，是以執行債務人黃燕滿與被告間關於保險之法律關
    係，造成原告主觀上認其在法律上之地位有不安之狀態存在
    ，而此種不安之狀態，確能以確認判決將之除去，是故原告
    提起本件訴訟應具確認利益甚明。
二、次按不變更訴訟標的，而補充或更正事實上或法律上之陳述
    者，非為訴之變更或追加，民事訴訟法第256條亦定有明文
    。查原告原起訴聲明為：㈠確認黃燕滿對被告就附表所列之
    保險契約之解約金100,000元存在(解約金額依實際解約日為
    準)。㈡被告應給付原告100,000元，有起訴狀可稽（見本院
    卷第7頁），嗣於訴訟中，變更聲明為：確認黃燕滿對被告
    就附表所列之保險契約於111年3月31日有解約金債權47,155
    元存在。㈡被告應給付原告47,155元，亦有準備書狀及言詞
    辯論筆錄可憑(見本院卷第147、157頁)，核屬更正事實上之
    陳述，非為訴之變更，合先敘明。
乙、實體部分：
一、原告主張：原告對執行債務人黃燕滿有300,00元，及自110
    年3月22日起至清償日止，按年息16%計算之利息債權存在，
    嗣原告發現執行債務人黃燕滿於被告處有投保如附表之保險
    (下稱系爭保險契約)，而系爭保險契約有保單價值存在，於
    要保人終止契約時即可領取相當於保單價值之解約金，即執
    行債務人黃燕滿本得隨時終止系爭保險契約以解約金清償其
    對原告之債務，但卻怠於為之，致原告對執行債務人黃燕滿
    之上開債權無從受償，原告旋依民法第242條規定，向鈞院
    民事執行處聲請強制執行代位執行債務人黃燕滿對被告終止
    系爭保險契約，並由原告受領系爭保險契約之解約金，原告
    既已代位執行債務人黃燕滿對被告終止系爭保險契約，並由
    原告受領系爭保險契約之解約金，依保險法第119條規定，
    被告即應給付原告相當或不得少於系爭保險契約價值準備金
    之解約金，然被告卻向鈞院民事執行處聲明異議，損及原告
    收取系爭保險契約解約金權益，爰依民法第242條、保險法
    第119條，於限期內起訴請求確認執行債務人黃燕滿對被告
    就系爭保險契約有解約金存在，並請求被告付解約金，為此
    提起本件訴訟等語，並聲明：㈠確認黃燕滿對被告就系爭保
    險契約至111年3月31日有保單解約金47,155元存在。㈡被告
    應給付原告47,155元。
二、被告則以：被告於111年3月31日收受本院111年3月29日北院
    忠111司執智字第36156號執行命令(下稱系爭執行命令)，然
    保單價值準備金係被告公司得運用之資金，要保人除經由解
    約取得解約金請求權外，不得逕向保險公司請求保單價值準
    備金，亦即保單價值準備金並非要保人(即債務人)之責任財
    產，執行法院自不得發扣押命令；又人壽保險契約終止權專
    屬於要保人，債權人無從代位，另要保人就保險契約之終止
    權是否行使，應有自主決定之選擇權，要保人不行使終止權
    並維持已締結之保險契約效力存續，尚難謂係怠於行使其權
    利，執行法院應無逕為代要保人終止保險契約之權，亦無命
    保險人即保險公司終止保險契約權；再解約金債權屬附停止
    條件之債權，解約金債權需經終止後始存在，保險契約未經
    債務人(要保人)終止前，要保人對於保險人不生返還保單價
    值準備金(解約金)之債權，本件執行債務人黃燕滿並未終止
    系爭保險契約，其對被告自無解約金債權存在，故原告請求
    確認執行債務人黃燕滿對被告有解約金債權存在，並請求被
    告給付解約金，於法未合等語，資為抗辯，並聲明：駁回原
    告之訴。
三、原告主張對執行債務人黃燕滿有300,00元，及自110年3月22
    日起至清償日止，按年息16%計算之利息債權；原告向本院
    民事執行處聲請強制執行，經本院核發系爭執行命令，禁止
    執行債務人黃燕滿收取對被告依保險契約已得請領之保險付
    、已得領取之解約金及現存在之保單價值準備金債權或為其
    他處分，被告亦不得對執行債務人黃燕滿清償；被告於111
    年4月7日具狀陳明於執行命令到達時，執行債務人黃燕滿對
    被告並無依保險契約已得請領之保險給付/解約金/年金、紅
    利或其他繼續性保險給付為由聲明異議；執行債務人黃燕滿
    有向被告投保系爭保險契約，至111年3月31日止之保單價價
    值準備金為47,155元，有臺灣新北地方法院110年7月27日新
    北院賢110司執土字第79503號債權憑證、強制執行聲請狀、
    系爭執行命令、本院民事執行處111年4月13日北院忠111司
    執智字第36156號通知、被告111年4月7日國壽字第11100401
    88號函、答辯(一)狀可稽（見本院卷第13-35、59頁），復
    經本院依職權調閱本院111年度司執字第36156號清償票款執
    行案卷，審查屬實，且為兩造所不爭執，堪認為真實。
四、本院得心證之理由：
    原告主張執行債務人黃燕滿對被告就系爭保險契約至111年3
    月31日止有保單解約金債權47,155元存在，則為被告否認，
    並以前詞置辯，茲析述如下：
　㈠按要保人終止保險契約，而保險費已付足一年以上者，保險
    人應於接到通知後一個月內償付解約金，其金額不得少於要
    保人應得保單價值準備金之四分之三；償付解約金之條件及
    金額，應載明於保險契約，保險法第119條定有明文。據此
    ，要保人終止保險契約之解約金，乃屬附停止條件之債權，
    於要保人合法行使終止權後，該停止條件始為成就，保險人
    始負有給付解約金之義務，此際解約金債權始存在，在此之
    前僅為對解約金之期待權，尚非得以實現請求履行。
  ㈡次按債務人怠於行使其權利時，債權人因保全債權，得以自
    己之名義，行始其權利，但專屬於債務人本身者，不在此限
    ，民法第242條亦定有明文。債權人代位行使權利，係以債
    務人怠於行使其權利、有保全債權之必要，及非專屬於債務
    人之權利為前提，然人身保險之要保人就保險契約之終止權
    是否行使，應有自主決定之選擇權，要保人不行使終止權並
    維持已締結之保險契約效力存續，尚難謂係怠於行使其權利
    ，執行法院應無逕為代要保人終止保險契約之權，亦無命保
    險人即保險公司終止保險契約之權。況人身保險之保險事故
    ，係被保險人之生存或死亡及身體健康，均屬於被保險人之
    人格權，而人格權具有一身專屬性，基於人身無價、某些生
    命保險兼具投資性、生命法益及身體健康法益具有一身專屬
    性等因素，應無代位權規定之適用（最高法院96年度台上字
    第2323號判決要旨參照）。
　㈢再按保險法所定之人身保險，包括人壽保險、健康保險、傷
    害保險及年金保險等類型（保險法第101條至第135條之4參
    照）。再查，系爭保險契約為終身壽險，性質為人壽保險契
    約，揆諸前揭說明，系爭保險契約之保險事故，既為被保險
    人之生存或死亡及身體健康，均是屬於被保險人人格權，而
    人格權具有一身專屬性，亦即人身保險中之生命保險及意外
    保險，基於人身無價、某些生命保險兼具生命法益及身體健
    康法益，具有一身專屬性等因素，應無民法第242條代位權
    規定之適用，準此，原告並無逕代要保人即執行債務人黃燕
    滿終止系爭保險契約之權。
　㈣系爭保險契約之要保人即執行債務人黃燕滿於本件言詞辯論
    終結前，尚未向被告為終止系爭保險契約之意思表示，系爭
    執行命令，並無由使系爭保險契約發生合法終止之效力，系
    爭保險契約既仍存續中，執行債務人黃燕滿對被告尚無解約
    金債權存在，故原告請求確認執行債務人黃燕滿就系爭保險
    契約對被告有解約金47,155元存在，洵屬無據。
　㈤末執行債務人黃燕滿對被告尚無解約金債權47,155元存在，
    已如前述，故原告請求被告給付解約金47,155元，亦屬無據
    。　
五、綜上所述，原告據以提起本訴，請求確認黃燕滿對被告就系
    爭保險契約至111年3月31日止有解約金債權47,155元存在，
    並請求被告給付47,155元，均為無理由，應予駁回。
六、本件事證已臻明確，兩造其餘攻擊防禦方法及證據，核與判
    決之結果不生影響，爰不一一論列，併此敘明。
七、訴訟費用負擔之依據：民事訴訟法第78條。本件訴訟費用額
    ，依後附計算書確定如主文第2項所示金額。　　
中　　華　　民　　國　　111 　年　　7 　　月　　5 　　日
                  臺北簡易庭    法  官  葉藍鸚
訴訟費用計算書
項　　    目               金　額（新臺幣）　　   備　註
第一審裁判費   　 　　     1,000元
合　　　　計　　　         1,000元
以上正本係照原本作成。
如不服本判決，應於判決送達後20日內向本庭提出上訴狀（須按
他造當事人之人數附繕本）。如委任律師提起上訴者，應一併繳
納上訴審裁判費。
中　　華　　民　　國　　111 　年　　7 　　月　　5 　　日
                                書記官  翁嘉偉

附表：
編號 保險商品名稱 保單號碼 要保人 被保險人 保單價值準備金 (解約金) 1 新鍾情終身壽險 (0000000000) 黃燕滿 黃燕滿 28,784元 (28,784元) 2 新鍾情終身壽險 (0000000000) 黃燕滿 黃○儀 18,371元 (18,371元)